【裁判字號】    97,訴,567
【裁判日期】    971002
【裁判案由】    返還預備金
【裁判全文】
臺灣高雄地方法院民事判決               97年度訴字第567號
原      告  寶盛停車場有限公司
法定代理人  甲○○
訴訟代理人  紀錦隆律師
被      告  丙○○
訴訟代理人  陳富勇律師
上列當事人間返還預備金事件，經本院於民國97年9 月18日言詞
辯論終結，判決如下：
    主      文
被告應給付原告新臺幣陸拾萬元，及自民國九十七年一月二十五
日起至清償日止，按年息百分之五計算之利息。
訴訟費用由被告負擔。
本判決於原告提供新臺幣貳拾萬元為擔保後，得假執行。惟被告
如提供新臺幣陸拾萬元為擔保後，得免為假執行。
    事實及理由
一、訴狀送達後，原告不得將原訴變更或追加他訴，但擴張或減
    縮應受判決事項之聲明者，不在此限。民事訴訟法第255 條
    第1 項第3 款定有明文。原告起訴請求被告應給付原告新台
    幣（下同）90萬元，及自起訴狀繕本送達翌日起至清償日止
    ，按年息5%計算之利息（見本院卷第2 頁），嗣於民國97年
    6 月24日變更訴之聲明為：被告應給付原告60萬元，及自起
    訴狀繕本送達翌日起至清償日止，按年息5%計算之利息（見
    本院卷第241 頁），核其所為訴之變更乃應受判決事項聲明
    之減縮，於法有據。
二、原告主張：被告委任訴外人己○○為其代理人，於96年4 月
    2 日就被告所有坐落於高雄市○○區○○段三小段第786 地
    號土地（下稱系爭土地）與原告訂立租賃預約（下稱預約）
    ，雙方約定被告應在系爭土地上興建2 層地上物（即門牌號
    碼高雄市三民區○○○路11號之房屋，下稱系爭房屋）後，
    將系爭土地、房屋出租供原告經營停車場使用，原告則應交
    付預備金30萬元予被告。兩造嗣於96年5 月14日訂立租賃本
    約（下稱租約），約定租期自96年7 月1 日起至99年6 月30
    日止，租金每月13萬元，原告則再給付被告押金30萬元。詎
    被告於96年7 月1 日屆期仍未完成系爭房屋興建，復於96年
    11月間另張貼廣告欲出售系爭房屋，經原告查知上情，並限
    期催告其履行租約，卻無效果，原告始於96年12月10日終止
    （原告誤為「解除」）租約，並依原預約第4 條後段約定，
    提起本件訴訟，請求被告給付違約金30萬元，並返還30萬元
    預備金等情。並聲明：(一)被告應給付原告60萬元，及自起訴
    狀繕本送達翌日起至清償日止，按年息5%計算之利息。(二)願
    供擔保請准宣告假執行。
三、被告則以：被告固曾委任己○○與原告締訂預約、租約，並
    收受30萬元預備金及30萬元押金，惟兩造訂定租約時，原告
    已明知系爭房屋不可能於租約約定之租期始日96年7 月1 日
    興建完成，雙方復約定待系爭房屋實際完工時再交屋並給付
    其餘租金、押金，被告並無違約情事，原告遽以被告未依約
    於96年7 月1 日交付系爭房屋為由終止租約，已不合法。又
    被告於96年12月28日取得系爭房屋所有權狀後，已於96年12
    月29日通知原告可進場使用，且應補足押租金差額，並給付
    租金，詎原告竟違約拒不給付，依原預約第4 條前段約定，
    原告在系爭房屋興建完成前解約，被告自得沒收預備金30萬
    元等語置辯。並聲明：(一)原告之訴及其假執行之聲請均駁回
    。(二)如受不利判決，願供擔保請准免為假執行。
四、兩造不爭執事項：
  (一)己○○代理被告於96年4 月2 日與原告簽立預約，並自原告
    收取預備金30萬元。嗣雙方於96年5 月14日簽立租約，原告
    再交付30萬元押金予被告。上開30萬元押金業經被告於97年
    6 月24日當庭返還原告。
  (二)原告法定代理人甲○○之夫即訴外人丁○○曾於96年7 月3
    日代表原告前往系爭土地現場參加起造系爭房屋之動土典禮
    ，其於動土典禮上並未當場提出異議或為不再承租系爭土地
    、房屋之表示。
  (三)被告於96年5 月8 日取得系爭房屋之建築執照，於96年6 月
    25日工程發包完畢，於96年7 月10日經高雄市政府建管課通
    知核准開工，於96年7 月12日動工，於96年8 月31日完成地
    坪基礎驗收，於96年11月3 日竣工完成總驗收，於96年11月
    29日經高雄市政府核發使用執照，於96年12月27日完成保存
    登記，於96年12月28日核發所有權狀。
  (四)被告於96年12月初委任己○○張貼出售系爭土地、房屋之廣
    告。
  (五)原告於96年12月初因見聞被告所張貼之上開廣告，而不再向
    被告承租系爭房屋及土地。
  (六)原告於96年12月6 日以存證信函催告被告於文到3 日內解決
    租約問題，上開存證信函經被告收受，並由己○○於96年12
    月10日以存證信函回覆原告以為說明。
  (七)原告於96年12月10日以存證信函向被告為終止（信函誤用「
    解除」字句）租約之意思表示。
  (八)被告已於97年1 月7 日將系爭土地出賣予訴外人即荷田建設
    有限公司（下稱荷田建設公司）負責人謝淑芳，於97年1 月
    29 日 將系爭房屋出售予訴外人荷田建設公司，並完成過戶
    登記，嗣由荷田建設公司於97年3 月10日將系爭房屋出租予
    訴外人甘佳蓉，由甘佳蓉自97年3 月13日起以26,800元之代
    價承租使用迄今。
五、本件爭點為：(一)租約是否定有履行期限？被告有無遲延交付
    租賃物情事？(二)原告於96年12月10日終止租約是否合法生效
    ？(三)被告依原預約第4 條前段約定沒收原告所交付之30萬元
    預備金有無理由？(四)原告基於原預約第4 條後段及租約終止
    後所生之法律關係，請求被告返還原告所交付之30萬元預備
    金，並加罰被告30萬元違約金，是否有理由？茲分述如下：
  (一)租約是否定有履行期限？被告有無遲延交付租賃物情事？
  1.按當事人主張有利於己之事實者，就其事實有舉證之責任。
    次按私文書應由舉證人證其真正，但他造於真正無爭執者不
    在此限。民事訴訟法第357 條亦有明定。是以當事人如已承
    認私文書上之印文為真正，僅否認雙方約定文字內容之真意
    時，則依前揭規定，自應由爭執該私文書內容文字真意之當
    事人負舉證之責。觀諸兩造不爭執其真正之租約第2 條第1
    項明文記載：雙方租賃條件自96年7 月1 日起至98年6 月30
    日止，每月租金13萬元，2 年屆滿再從98年7 月1 日起至99
    年6 月30日止，每月租金以15萬元計算等語（見本院卷第12
    頁），足見系爭租約乃定有履行期限之契約，出租人即被告
    自應於租約起始日，即96年7 月1 日交付系爭房屋予原告。
    惟被告否認之，並辯稱：原告於簽約時即明知不可能於96年
    7 月1 日交屋，系爭租約上填載之租期起日僅係暫定期日，
    須以實際交屋日作為租期起日云云，揆諸前引說明，自應由
    被告就兩造有反於租約明文約定，同意另以實際交屋日為租
    期起日之意思合致情事存在，負舉證之責。
  2.經查：
  (1)證人即代表被告簽約之荷田建設公司總經理己○○證稱：其
    代理被告簽立預約，原告則係由甲○○及丁○○出面簽約，
    雙方沒有約定地上物（指系爭房屋）完工時間，其僅說明工
    期大概要6 至8 個月，當時係預計在96年10月、11月完工即
    可交屋供原告營利，原告沒有要求最遲須在96年7 月1 日完
    工，簽立預約時向原告收取的30萬元預備金是工程預備款，
    是用來蓋房子的，被告不同意讓原告興建鐵皮屋，並表示要
    興建2 樓鋼骨房屋以因應原告做停車場營運之要求，因係為
    原告量身訂作，故要求原告支付工程預備款，租約約定租期
    自96年7 月1 日起算僅係暫定日期，原告表示還可彈性調整
    等語（見本院卷第222 至223 頁）。證人丁○○則證稱：簽
    立租約時，系爭房屋興建工程尚未開工，但已取得建築執照
    ，雙方並未提及何時開工，但有要求被告應於96年7 月1 日
    完工，當時係讓被告自行預估完工日期，被告表示可在96年
    7 月1 日交付，才訂96年7 月1 日作為起租日等語（見本院
    卷第245 頁），證人即丁○○之母戊○○則證稱：己○○有
    表示鋼骨房屋很快就會蓋好，並保證96年7 月1 日就會蓋好
    ，工期為1 個月等語（見本院卷第229 頁），證人即荷田建
    設公司決策長乙○○則證稱：簽立租約時己○○未提及興建
    2 樓鋼骨房屋需時多久，但當時建照已經核發等語（見本院
    卷第228 頁），是以兩造簽立租約時，被告預估興建系爭房
    屋所須工期究為6 至8 個月或係1 個月？或根本未提及工期
    長短？證人所述均不一致，自難僅憑前開片面歧異之證詞遽
    予推斷雙方締約時無出租人應於96年7 月1 日履行租約、交
    付租賃物之意思合致。
  (2)被告固辯稱丁○○於96年7 月12日曾代表原告前往參加系爭
    房屋動土典禮，惟未就原告遲延給付一事表示異議，可見兩
    造並未約定應於96年7 月1 日交付系爭房屋云云。惟據證人
    丁○○證稱：其固曾於96年7 月3 日參加動土典禮，然其乃
    因被告遲遲不動工，而前往現場瞭解進度，當時其未向被告
    表明要解約，只有問被告究竟何時要完成，因原告仍有意承
    租等語（見本院卷第247 頁），是以證人丁○○出席動土典
    禮之目的非在免除被告之給付遲延責任，而在確認租約履行
    情狀，況丁○○並非原告之法定代理人，自不能以丁○○未
    於動土典禮現場對原告為履約之限期催告通知，遽謂原告有
    何明示或默示同意被告延後交付租賃物日期之情事存在，被
    告前開辯解，尚無可採。
  3.綜上，被告確有未依租約於96年7 月1 日租期始日交付系爭
    土地、房屋供原告使用之給付遲延情事存在。
  (二)原告於96年12月10日終止租約是否合法生效？
  1.按預約係約定將來訂立本約之契約，其效力於本約訂立之目
    的成立後，即為本約所取代，惟立約雙方如合意將預約之部
    分內容納為本約內容之一部分，而屬兩造依本約應履行之權
    利義務範圍。又解除契約，係指當事人之一方，行使其本於
    法律或契約所定之解除權，使契約自始歸於消滅之一方的意
    思表示而言，租賃契約一經合法成立，除有終止之原因外，
    不能以解除之意思表示使之消滅，有最高法院51年台上字第
    2829號判例要旨足參。
  2.經查：
  (1)兩造於訂立本約後，原告依預約第3 條約定給付之預備金30
    萬元即用以充作租約約定之100 萬元押金之事實，業據被告
    自認在卷（見本院卷第300 頁），證人乙○○復證稱：原告
    支付30萬元是因承租系爭房屋之押金為100 萬元，如有正式
    要租，再補足押金等語（見本院卷第227 頁），應認真實。
    又預約第4 條之約定終止事由，於租約成立後，即納為租約
    內容之一部分，以補其不足，雙方均受其拘束等情，亦據兩
    造陳明在卷（見本院卷第300 頁），被告復自認：租約成立
    後，原告仍有權依原預約第4 條約定終止租約，被告也有權
    沒收原告依原預約所繳納之預備金30萬元等情在卷（見本院
    卷第328 頁），故兩造確有將預約第3 條、第4 條約定內容
    納為租約內容一部之合意，應堪認定。
  (2)原告因被告遲未給付租賃物，而於96年12月6 日以存證信函
    限期催告其於文到3 日內履行租約交付系爭土地、房屋，被
    告則於同年月7 日收受送達，並推由己○○於96年12月10日
    覆函表示須待取得系爭房屋所有權狀，始開始正式計算租期
    等情，為兩造所不爭執，已如前述，足認被告確有經原告定
    期催告履行，於期限內仍未履行交付租賃物義務之情事存在
    。依上開納為租約內容一部之原預約第4 條後段約定，原告
    自得終止租約，原告並於96年12月10日再以存證信函為終止
    租約之意思表示，經被告於96年12月11日收受送達（見本院
    卷第22頁、第25頁），堪認兩造所訂租約已於96年12月11日
    經原告合法終止。原告雖於存證信函中誤用「解除租約」之
    用語，然細繹其函文內容非在使租約溯及失其效力，乃在被
    告如未能依限履行租約時，使租約往後失其效力，是其真意
    既在終止租約，而非解除租約，自不宜以其所使用之文字害
    其真意，附此敘明。
  3.綜上，兩造所訂租約已於96年12月11日經原告限期催告，屆
    期仍不履行而合法終止。是以本件自毋庸再就租約是否具有
    非於一定時期給付，不能達其契約目的之性質，及被告張貼
    出售系爭土地、房屋廣告之行為，是否已違背出租人義務等
    情詳為探究之必要。至於被告辯稱：其於96年12月28日取得
    系爭房屋所有權狀後，即於96年12月29日委由己○○以存證
    信函通知原告履行系爭租約內容，並無拒不履行出租人義務
    情事云云（見本院卷第86頁），惟被告前開履約通知既在原
    告合法終止租約後所為，自不生履行系爭租約催告之效力，
    均併此敘明。
  (三)被告依原預約第4 條前段約定沒收原告所交付之30萬元預備
    金，有無理由？
  1.依兩造合意作為租約內容一部之原預約第4 條前段約定：承
    租人在出租人興建結構體完成前解約，出租人有權沒收其預
    備金額，承租人不得異議（見本院卷第9 頁）。亦即被告僅
    在原告於系爭房屋結構體完成前終止租約，始得依前開約定
    ，沒收原告於訂立預約時所交付，用以充作租約押金之30萬
    元預備金。
  2.又系爭房屋興建工程於96年7 月12日動工，於96年8 月31日
    完成地坪基礎驗收，於96年11月3 日竣工完成總驗收，於96
    年11月29日經高雄市政府核發使用執照，於96年12月27日完
    成保存登記，於96年12月28日核發所有權狀，為兩造所不爭
    執，已如前述，而原告於96年12月10日對被告為終止租約之
    通知，經對照其時點，足見原告係在系爭房屋竣工總驗收完
    成，並領得使用執照後始終止租約，核與前揭被告得沒收原
    告訂立預約時交付之30萬元預備金之約定要件不符，被告辯
    稱：其得依前揭約定沒收原告繳納之預備金30萬元云云，洵
    屬無據。至於被告辯稱：原預約第4 條約定文字所謂「興建
    結構體完成」係指取得系爭房屋所有權狀之時，非指建物實
    體完成之時云云，原告否認之，被告就其前開逾越契約文義
    所為解釋，亦未能舉證證明雙方締約時，有何以取得房屋所
    有權狀視為興建結構體完成時點之合意存在，其所為辯解自
    無可採。
  (四)原告基於原預約第4 條後段及租約終止後所生之法律關係，
    請求被告返還原告所交付之30萬元預備金，並加罰被告30萬
    元違約金，是否有理由？
  1.按民法第260 條規定，解除權之行使，不妨礙損害賠償之請
    求，此為當事人依法律規定終止契約時所準用，復為同法第
    263 條所明定。基於同一法理，如依契約約定終止之情形，
    應可類推適用。因此，約定終止權人於終止以前，如已有損
    害賠償請求權，不因約定終止權之行使而受影響。又依兩造
    合意作為租約內容一部之原預約第4 條後段約定：「若興建
    結構物體完畢，出租人不履行出租義務，出租人必須以一倍
    金額受罰，也就是退還預備金額30萬元，再罰30萬元」（見
    本院卷第9 頁）。本件租約既因被告於系爭房屋興建完成後
    ，仍未遵期履行出租人交付租賃物義務，經原告限期催告而
    終止，則揆諸前引說明，原告依上開租約約定內容對被告所
    取得之損害賠償請求權，自不因租約終止而受影響。是以原
    告依租約內容所引原預約第4 條後段約定，請求被告返還其
    於簽訂預約時所交付之30萬元，並加罰30萬元違約金，即屬
    有據，應予准許。
  2.被告固辯稱：其依租約預期可得之利益為414 萬元，因原告
    終止租約而無從實現，故以其依民法第226 條第1 項規定所
    生之損害賠償債權於30萬元範圍內，與原告對被告之返還預
    備金債權30萬元互為抵銷，並以97年9 月1 日補充辯論意旨
    狀繕本之送達作為抵銷意思之通知云云（見本院卷第311 至
    312 頁）。惟租約乃因被告給付遲延而終止，核屬因可歸責
    於被告之事由而終止，被告自無從對原告取得依民法第226
    條第1 項規定所生之損害賠償債權，其所為抵銷之抗辯洵屬
    無據，殊無可採。
六、綜上所述，原告依原預約第4 條及租約終止後之法律關係，
    請求被告返還30萬元預備金，並給付30萬元違約金，合計60
    萬元，及均自起訴狀繕本送達翌日即97年1 月25日起按年息
    5%計算之法定遲延利息，係有理由，應予准許。
七、兩造均陳明願供擔保，聲請宣告假執行、免為假執行，經核
    均無不合，爰分別酌定相當擔保金額准許之。
據上論結，原告之訴為有理由，依民事訴訟法第78條、第390 條
第2 項、第392 條第2 項，判決如主文。
中    華    民    國    97    年    10    月    2     日
                  民事第六庭  法  官  賴文姍
正本係照原本作成。
如不服本判決，應於送達後20日內，向本院提出上訴狀並表明上
訴理由，如於本判決宣示後送達前提起上訴者，應於判決送達後
10日內補提上訴理由書（須附繕本）。
中    華    民    國    97    年    10    月    2     日
                              書記官  林秀珍


司法院資訊處製作；財團法人民間司法改革基金會備份。
